【裁判字號】    89,重國,2
【裁判日期】    891121
【裁判案由】    國家賠償
【裁判全文】
臺灣嘉義地方法院民事判決  八十九年重國字第二號
    原      告  戊○○○
                丁○○
                己○○
                癸○○
                壬○○
                丙○○
                辛○○
                庚○○
    共      同
    訴訟代理人  陳志偉律師
    被      告  嘉義市政府  設嘉義市○○路一六０號
    法定代理人  陳麗貞      住.
    訴訟代理人  丑○○      住.
                甲○○      住.
    被      告  台灣鐵路管理局  設台北市○○○路三號
    法定代理人  乙○○      住.
    訴訟代理人  子○○      住.
右當事人間請求損害賠償事件，本院判決如左：
    主      文
被告嘉義市政府應給付原告戊○○○新臺幣捌拾壹萬玖仟貳佰伍拾玖元，給付原告己○○、庚○○、癸○○、丁○○、壬○○、丙○○、辛○○各新台幣壹拾捌萬元，及
均自八十九年四月二十一日起至清償日止，按年息百分之五計算之利息。
原告其餘之訴駁回。
訴訟費用由被告嘉義市政府負擔百分之十九；餘由原告戊○○○負擔百分之六十，原
告己○○、庚○○、癸○○、丁○○、壬○○、丙○○、辛○○各負擔百分之三。
本判決第一項於原告戊○○○以新臺幣貳拾柒萬參仟元，其餘原告各以新台幣陸萬元
分別為被告嘉義市政府供擔保後，得為假執行。但被告嘉義市政府如於假執行程序實
施前，分別以新台幣捌拾壹萬玖仟貳佰伍拾玖元為原告戊○○○、以新台幣各拾捌萬
元為其餘原告預供擔保，得免為假執行。
原告其餘假執行之聲請駁回。
    事      實
甲、原告方面：
壹、聲明：被告應連帶給付原告戊○○○新台幣（下同）六百零二萬五千一百五十四
    元，給付原告己○○、庚○○、癸○○、丁○○、壬○○、丙○○、辛○○各七
    十萬元，及均自起訴狀繕本送達之翌日起至清償日止，按年息百分之五計算之利
    息；原告願供擔保，請准宣告假執行。
貳、陳述：
  一、緣被害人廖金火於民國八十八年五月十七日晚上十一時四十分許騎乘車號ＵＩ
      Ｕ─０４８之輕型機車，由嘉義市○○路右轉至世賢路三段四九號盡頭（因平
      交道阻絕，尚未打通），適該路段燈光昏暗、視線不明，該機車車輪撞及人孔
      蓋後緣之路面凹洞後，衝撞已被雜草覆蓋之縱貫鐵路沿線之鋼軌椿，致廖金火
      胸腔骨斷裂傷及內臟，造成嚴重胸腔內出血，當場死亡。
  二、按「公路主管機關：在中央為交通部；在省（市）為主管廳、處、局；在縣（
      市）為縣（市）政府。」、「國道、省、縣道或鄉道之養護，由該管公路主管
      機關辦理；其有第五條第二項情形者，由公路與市區道主管機關協議辦理。」
      、「公路主管機關為維護公路及市區道路交通之安全與暢通，得於交通頻繁之
      路段，視實際需要，劃分各種車輛專用道，並應於險要或適當地點，設置標誌
      、標線、號誌、護欄及交通島等交通安全工程設施。」公路法第三條、第二十
      六條及第五十八條定有明文。本件肇事路段係位於嘉義市，應由嘉義市○○○○路面負養護之責，惟前揭肇事路段上之管線人孔蓋後緣與柏油路面落差竟達
      五公分之多，且有明顯凹陷，廖金火於視線不良情況下，行駛於該損壞、顛簸
      、非平穩之路面，致車輪撞及人孔蓋後緣之路面凹洞後，打滑衝撞已被雜草覆
      蓋之縱貫鐵路沿線之鋼軌椿，是被告嘉義市政府就該肇事路段疏於修護，洵為
      顯然。甚且，該肇事地點為市區道路○○路交接處，因係路之盡頭，附近燈光
      昏暗、視線不良，橫越鐵路之他方路口設有紅綠燈號誌，於燈光昏暗之情況下
      ，極易誤為一暢通之道路，且肇事地點鐵路沿線無反光警告標誌等設施或如一
      般急轉彎道之『減速慢行』等標語，是該肇事地點因警告標誌之缺乏，先後亦
      有多起事故發生，平日已屬易肇事路段。惟被告嘉義市政府於該險要地段，並
      未設置標誌、號誌等設施，係屬公有公共設施設置管理有欠缺，致受害人生命
      受有損害。是依前揭條文即明，被告嘉義市○○○○○路主管機關，就該路段
      未盡養護之責，至為灼然。
  三、又「經營旅客、物品運送之鐵路機構，應遵行左列規定：一、對行車路線之坡
      度、彎度、變電站．．．養護、平交道、標誌、號誌、看守人及車站之設施應
      妥善規劃設計，並設有旅客在站之安全措施。」、「鐵路沿線兩側樹木及高莖
      種植物，妨礙鐵路行車安全或供電線者，鐵路機構得通知所有人或占有人，砍
      伐或修剪之。」此鐵路法第五十六條第一項及第六十一條定有明文。前揭肇事
      地點鐵路沿線雖設有鋼軌椿，惟該段鋼軌椿短矮，且周圍雜草叢生，遭雜草、
      植物所掩蓋。於通常光線充足之情況，尚難發覺該處設有鋼軌樁護欄，況事發
      當日廖金火因視線不明，致未能清楚視見前方路況及鋼軌椿，且未有柵欄、號
      誌、標語等警告標誌情況下，撞及遭雜草覆蓋之鋼軌椿，而當場死亡。是被告
      臺灣鐵路管理局未於該路段設置安全措施，又未注意鐵路沿線之植物覆蓋鋼軌
      椿，致生損害於受害人，實毋庸疑。
  四、綜上所陳，被告嘉義市○○○○路段之養護，及應於險要地點設置標誌、標線
      、號誌、護欄及交通島等交通安全工程設施；被告臺灣鐵路管理局就該肇事地
      點亦未設有柵欄等安全措施，亦未注意鐵路沿線之植物覆蓋該鋼軌椿，被告等
      就前揭公有公共設施均有設置或管理上之欠缺，致被害人生命受有損害，且其
      損害與公共設施之欠缺或瑕疵具有相當因果關係，是依國家賠償法第二條第二
      項及第三條第一項、民法第一百八十五條第一項前段之規定條，被告等係共同
      不法侵害他人權利，自應連帶負侵權行為損害賠償之責，洵屬無疑。
  五、對被告抗辯所為之陳述：
  （一）按「公路主管機關為維護公路及市區道路交通之安全與暢通，得於交通頻繁
        之路段，視實際需要，劃分各種車輛專用道，並應於險要或適當地點，設置
        標誌、標線、號誌、護欄及交通島等交通安全工程設施。」公路法第五十八
        條定有明文。然上開公路法第五十八條係指於「交通頻繁之路段」，公路主
        管機關得視實際需要劃分各種車輛專用車道，非謂於交通較不頻繁之路段，
        即無設置標誌、標線···等設施之必要。此觀諸該條文後段載有「並應於
        險要或適當地點，設置標誌、標線、號誌、護欄及交通島等交通安全工程設
        施」即明。詎被告竟斷章取義捏稱，非交通頻繁路段即無設置標誌、標線等
        設施之必要云云，顯不足取。
  （二）又本案事故地點為市區道路○○路交接處，正前方設有紅綠燈號誌，附近燈
        光昏暗、視線不良，被告未於路口設置路標、路障，藉以強力阻隔或警告路
        人及行駛人注意，又無明顯之反光警告標誌及設施，致廖金火誤以為本路段
        為通暢之道路，致衝撞鋼軌樁致死。據此即明，本件事故地點應屬公路法第
        五十八條所稱之「險要或適當地點」，自有設置標誌、標線、號誌、護欄及
        交通島等交通安全工程設施之必要，被告辯稱：事故地點為車店段重劃時設
        之通道，至今已近二十年，並非新開闢之通路，在世賢路尚未完全開通前做
        為臨近住戶進出之通路，臨近除吳姓四兄弟住戶外並無其他住戶等語。足證
        該處地處偏僻，人車稀少，非交通頻繁之路段，且本件原告所舉證另外地點
        之本市○○路盡頭為已開闢完成之主要道路（包括快、慢車道及附屬設施）
        方施設相關標誌、標線等語，實屬無據。
  （三）被告嘉義市政府又稱：「、、、上開事故地點於六十八年闢設並未設置相關
        標誌、標線；復經二十年通行後，並未有事故或相關單位要求改善或增設標
        誌標線等等。」等語，亦與事實有悖。蓋查據報載「據處理本件死亡車禍的
        警員表示，該地已發生雷同的死亡事件」等語。據此益明，該事故地點除本
        案外，亦曾發生車禍事故。詎被告身為公路主管機關竟疏未為改善措施，任
        令不幸事件不斷發生，事後又一再藉詞卸責。
  （四）被告嘉義市政府又稱：「另依台灣省市區道路工程設計標準第二條市區道路
        系統分類：巷道係專供道路兩旁人車出入，第四條設計行車速率巷道為每小
        時一五至三０公里，及第五條視距巷道為一五至三０公尺，均說明草叢未清
        除，並不影響行車判斷，一般行車除非車速很快或駕駛人未注意，否則依每
        小時三０公里之車速，即使是夜間行車有車燈及路燈照明，亦可清楚看見人
        行道上高出草叢（約一‧五公尺高）等綠籬阻隔，焉有越過步道衝撞草叢造
        成致命之理。廖金火年近七十歲非臨近住戶亦非訪友，亦非回家之方向，於
        夜間至凌晨行經該處，實有違常理，故本案之事故發生之責任應由行為人自
        負，且事故巷道已具備行車功能，足供巷道兩旁人車出入使用，用路人未能
        熟悉巷道狀況，又未依巷道標準行車，致發生事故致命，理應與巷道之管理
        與設施維護無關。」等語，更屬無稽，茲析陳如次：
      １、本件事故地點係位於世賢路三段路底，該路段路面寬闊，並非被告所稱之
          「巷道」，是被告以巷道之行車標準加諸本件，顯屬無據。
      ２、又證人林坤銘、王永和業已證稱：伊等係用救護車之遠光燈照射，看到被
          害人機車煞車燈亮著，才找到被害人且未發現被害人身上有酒味等語。復
          依卷附相片所示，被害人之機車係倒臥於路底草叢，但未遭覆蓋，在日間
          放眼可見，然於事發當日夜間卻須使用救護車之遠光燈照射搜尋，始尋獲
          被害人。據此益明，事故地點確實存有照明不足之問題。準此，被告辯稱
          被害人亦可清楚看見人行步道上高出草叢（約一‧五公尺高）等綠籬阻隔
          ，實屬卸責之詞，委不足採。再者，被害人身上既無酒味，顯見被害人並
          無酒後駕車之情，被害人既係在正常之情形下駕車，猶發生不幸，顯見被
          告在事故路段之設施顯有欠缺，至為灼然。
      ３、再者，被告嘉義市政府曾稱「事故處巷道已具行車功能」等語，既具行車
          功能，自應依法於險要或適當地點設置相關之行車安全措施，使用路人明
          瞭道路狀況，以維行車安全。詎被告嘉義市政府非但不依法設置相關設施
          ，以引導或警告用路人，反竟辯稱係用路人未能熟悉巷道狀況，又未能依
          巷道標準行車，致發生事故致命，理應與巷道之管理與設施維護無關云云
          ，顯係本末倒置，不足採信。又若如被告所言，用路人於行車前，豈非須
          先行探勘欲行駛之道路，俟熟悉該道路之狀況後，始得開車上路？且若非
          訪友或返家亦不得行經該路段，否則應自行負責，寧有斯理！
  六、復按「不法侵害他人致死者，對於支出殯葬費之人，亦應負損害賠償責任。被
      害人對於第三人負有法定扶養義務者，加害人對於該第三人亦應負損害賠償責
      任。」、「夫妻互負扶養之義務、、、」、「扶養之程度，應按受扶養者之需
      要，與負扶養義務者之經濟能力及身份定之。」民法第一百九十二條、第一千
      一百一十六條之一及第一千一百一十九條定有明文。茲就殯葬費及扶養費之請
      求，析述如下：
  （一）按「被害人所需殯葬費，應衡量其身份、地位及經濟狀況與實際上是否必要
        而定之。」（最高法院四十五年度台上字第四二０號裁判要旨參照）。本件
        被害人廖金火生前係金龍大飯店董事長、張廖簡宗親會及嘉義市婦女聯盟顧
        問，是被害人經濟狀況頗佳、地位崇隆，誠毋庸疑，是為治喪事宜，原告戊○○○共計支出喪葬費用一百零二萬五千一百五十四元，是依民法第一百九
        十二條之規定，原告戊○○○自得請求被告連帶賠償上開費用，彰彰甚明。
        惟被告就上開費用僅承認二十五萬二千七百三十元，顯未依前揭裁判要旨所
        示，考量被害人之身份、地位及經濟狀況等條件，是被告上開承認之喪葬費
        金額顯屬過低，自不足取。次按「上訴人張治清為翁茂生支出殯葬費九千元
        ，遺像及鏡框費三百二十元，業據提出收據為證，並經證人高明德到場結證
        屬實，應認為真正，此係必要之支出，自應由被上訴人賠償。」、又「查死
        者家屬依習俗，請法師為死亡者誦經超度，目前已成為葬禮告別式中所常見
        ，如近年發生之大陸﹃千島湖船難﹄、﹃名古屋空難﹄皆見法師為亡者誦經
        祈福，甚至舉行誦經法會，此項儀式既已為葬禮所常見，已成社會習俗，其
        支出自為必要之殯葬費用。又花山式堂係葬禮中搭蓋作為擺設靈堂、鮮花，
        做為告別式場用。此部分支出亦屬必要之殯葬費用。」、「關於民事事件，
        損害賠償中之殯葬費及精神慰撫金被廢棄者較多。事實上人民生活水準已大
        幅提高，人生價值與已往不同，精神上之慰撫金，應適當調整提高。又殯葬
        費，因各地風俗習慣不同，在必要範圍內，宜酌情提高賠償金額。上開兩種
        情事，宜兼顧各地習慣及當事人社會地位、能力等，從寬認定（最高法院六
        十五年台上字第二二三一號、八十四年台上字第一六二六號裁判要旨及台灣
        高等法院台南分院座談會研討意見參照）。揆諸上開實務見解即明，有關遺
        像、鏡框費、誦經法會及花山式堂等之支出均為治喪所必需之開支，且殯葬
        費亦應兼顧各地習俗及當事人之社會地位、能力，從寬認定之。本件被害人
        廖金火生前乃係嘉義地區聞人，經濟狀況頗佳、地位崇隆，故原告戊○○○
        為治喪事宜共計支出一百零二萬五千一百五十四元，自屬相當。
  （二）又被害人廖金火係原告戊○○○之配偶，原告因患有慢性腎衰竭，平日有賴
        被害人之扶養、照料，倘未遭此不幸，必可予原告戊○○○妥善之照顧，而
        戊○○○因罹患慢性腎衰竭，為照料其身體，每月均須支付鉅額之醫療費用
        及調養身體之補品費用，另並僱工清潔住宅環境。茲舉八十九年八月為例，
        上開費用之支出即高達四萬零九百五十元，如再加上交通費、伙食費及其他
        生活上之必須開支，每月之扶養費用以五萬元計，應屬相當。又被害人受害
        時為六十六歲（民國二十一年九月五日生），依內政部統計台灣地區簡易生
        命表男性平均餘命計算被害人可能生存期間為十三、四八年，茲請求十三年
        ，則原告戊○○○可得請求之扶養費每年為六十萬元整（五萬元×十二個月
        ═六十萬元），再依霍夫曼式計算法扣除中間利息後，扶養費共計為五百八
        十九萬二千七百零二元（即年損害額×係數═六十萬×九、0000000
        0═0000000元）。原告茲僅就三百萬元部分先為請求，其餘部分暫
        時保留。
  （三）按「扶養數額之多少，應依受扶養者生活上實際需要之程度而為酌定，不得
        以某一固定年度綜合所得稅扶養親屬寬減額為其唯一標準，原審未就陳金泉
        、陳黃瑞鶯尚得生存之年月生活上實際需要情形，酌定其所需扶養費之數額
        ，只以六十九年度所得稅法所定親屬寬減額為其計算之依據，顯欠允洽。」
        （最高法院七十二年度台上字第一二０三號裁判要旨參照）。茲查被害人受
        害當年，即八十八年度之扶養親屬寬減額固為七萬二千元，然依前揭裁判要
        旨所示，自不得將之據為酌定扶養之唯一標準。再者，依  鈞院八十八年度
        重訴字第三十五號判決，固曾以台灣地區平均每人每年平均消費支出額作為
        判斷扶養費之依據。惟查上開支出與實際生活上之所需仍有明顯差距，是扶
        養費仍應依受扶養者生活上實際需要之程度而為酌定。準此，被告於前次庭
        訊時辯稱，扶養費僅得依扶養親屬寬減額為請求之依據，顯有誤會，委不足
        採。
  七、另按「慰藉金係以精神上所受無形之痛苦為準，非如財產損失之有價額可以計
      算，究竟如何賠償始認為相當，自應審酌被害人及加害人之地位、家況、並被
      害人所受痛苦之程度，與其家屬之關係暨其他一切情事，定其數額（最高法院
      四十八年度台上字第七九八號裁判要旨參照）。本件被害人廖金火係原告戊○○○之配偶、原告己○○等人之父親，遽遭此橫禍、命喪黃泉，致原告等人悲
      痛不已，茲檢附原告等之學經歷及財力等證明。為此依民法第一百九十四條之
      規定，原告戊○○○請求被告等給付慰撫金二百萬元，其餘原告等各請求慰撫
      金七十萬元，以資慰藉。
  八、綜右所述，被告應給付原告戊○○○六百零二萬五千一百五十四元，應給付原
      告己○○等人各七十萬元。原告等人前依法向被告等請求賠償，惟遭被告等拒
      絕賠償，為此原告等爰依國家賠償法第十一條之規定，訴請被告連帶賠償上開
      金額及法定遲延利息。
參、證據：提出喪葬費用收據二十七份、診斷證明書一份、人民團體當選證明書一份
    、裁判要旨二份及研討意見一份、聘書二份、台灣地區簡易生命表男性平均餘命
    表一份、原告學經歷暨財力證明明細表、嘉義市政府八八府工土字第六四０五０
    號函一份、交通部鐵路管理局八八鐵工程字第０二三０一七號函一份、報刊一份
    、喪葬費明細表一份、醫療費用及清潔費收據各一份（以上均為影本）、照片六
    張、戶籍謄本八份為證，並聲請訊問證人侯兆亨、郭嘉昇、王乾和。
乙、被告方面：
壹、被告嘉義市政府方面：
  一、聲明：原告之訴及假執行之聲請均駁回，如受不利之判決，願供擔保請准宣告
      免為假執行
  二、陳述：
  （一）本件廖金火於八十八年五月十七日晚上十一時三十分許騎乘上開機車，於嘉
        義市○○里○○路○段四九號盡頭，自撞被雜草覆蓋之縱貫鐵路沿線之鋼軌
        樁，致胸腔骨斷裂傷及內臟，造成嚴重胸腔內出血，當場死亡。惟事故地點
        為車店段重劃時所劃之通道，至今已近二十年，並非新開闢之通道，在上開
        世賢路尚未完全開通前，僅做為臨近住戶進出之通路，臨近除吳姓四兄弟住
        戶外並無其他住戶，該處確屬地處偏僻，人車稀少，非交通頻繁之路段，被
        告並無推諉養護該路段之責任。
  （二）依公路法第五十八條規定：「公路主管機關為維護公路及市區道路交通之安
        全與順暢得於交通頻繁之路段、、、，設置標誌、標線、號誌、護欄及交通
        島等交通安全工程設施。」如本件原告所舉證之另地點嘉義市○○路盡頭為
        已開闢完成之主要道路（包括快、慢車道及附屬設施）方施設相關標誌、標
        線。
  （三）按台灣省市區道路管理規則第三十二條之規定：「省、縣、市管理機關應就
        當地警察機關提供之逐年交通事故調查資料，分析肇事地點道路之設計、施
        工及交通管制設施之缺點，予以改善。」及同規則第三十三條規定：「市區
        道路之標誌、標線及號誌應由縣市警察機關，依道路交通標誌、標線號誌設
        置規則設置及管理。新闢或拓寬道路之標誌、標線及號誌，由工程主辦單位
        按所需經費移撥警察機關設置。」上開事故地點於六十八年間闢設，並未設
        置相關標誌、標線；復經近二十年通行，並未有事故或相關單位要求改善或
        增設標誌、標線等，而被告台灣鐵路管理局鐵路專用路權，兩側阻絕設施，
        係為防止行人或車輛逾越造成鐵路行車事故用，若事發當時草叢下未設有鋼
        軌樁，則廖金火衝撞後勢必逾越而進入軌道內，豈不造成更大鐵路行車事故
        ，既然護欄係為鐵路行車安全用，廖金火自行衝撞，又如何歸咎未告知護欄
        衝撞會致命等情事。
  （四）另依台灣省市區道路工程設計標準第二條之規定，市區道路系統分類中，巷
        道係專供道路兩旁人車出入，第四條設計行車速率巷道為十五至三十公里，
        及第五條視距巷道為一五至三０公尺，均說明草叢未清除，並不影響行車判
        斷，一般行車除非車速很快或駕駛人未注意，否則依每小時三０公里之車速
        ，即使是夜間行車有車燈及路燈照明，亦可清楚看見人行道上高出草叢（約
        一‧五公尺高）等綠籬阻隔，焉有越過步道衝撞草叢造成致命之理。廖金火
        年近七十歲非臨近住戶亦非訪友，亦非回家之方向，於夜間至凌晨行經該處
        ，實有違常理，故本件之事故發生之責任應由被害人自負。又事故巷道已具
        備行車功能，足供巷道兩旁人車出入使用，用路人未能熟悉巷道狀況，又未
        依巷道標準行車，致發生事故致命，理應與巷道之管理與設施維護無關。
  （五）事故地點已施設安全護欄，當晚路燈照明正常，雖然鐵路護欄部分為雜草所
        覆蓋，但右方並無雜草覆蓋，依一般行車之視線、視野及路燈照明，即可看
        見護欄等障礙物，應會減速或停車查看，不可能直接衝撞草叢，此有事故現
        場照片可稽，且上開護欄上漆有黃黑相間斜紋面漆，即為一種阻隔及警告設
        施。
  （六）又所謂「相當因果關係」，係指有此行為，依客觀觀察，通常即會發生此種
        損害者，是為有因果關係，如無此行為，必不生此損害，或雖有此行為，通
        常亦不生此損害者，即為無此因果關係。本件現場之電力設備手孔蓋與柏油
        路面旁凹陷處並非大凹洞，而僅是非平整之路面，高低差僅約五公分，且手
        孔蓋離肇事鋼軌樁距離不到二點四公尺，因撞及手孔蓋旁凹洞而衝撞護欄致
        死，依常理判斷，並不可採，難謂具有相當因果關係，原告之請求與國家賠
        償法第三條第一項規定之構成要件不合。
  三、證據：提出道路交通事故調查表、嘉義市警察局第一分局一般事故記錄單、嘉
      義市警察局第一分局八掌派出所相驗案件初步調查報告表、偵訊筆錄及嘉義市
      政府八八府工土字第六四０五０號函影本各一份、喪葬費用明細表一份、現場
      照片十五張、公路法部分條文及台灣省市區道路管理規則法令節文。
貳、被告台灣鐵路管理局方面：
  一、聲明：原告之訴及假執行之聲請均駁回，如受不利之判決，願供擔保請准宣告
      免為假執行。
  二、陳述：
  （一）本件廖金火係於上開時、地，騎乘前揭機車車輪撞及人孔蓋後緣之路面凹洞
        後，衝撞已被雜草覆蓋之縱貫鐵路沿線之鋼軌樁致死。事故地點位於被告鐵
        路鋼軌樁柵欄之外側，非屬被告之用地，更非鐵路平交道口，且佐以嘉義市
        警察局第一分局八掌派出所所開具之道路交通事故調查表即明，顯因廖金火
        騎機車不慎先撞擊道路之人孔蓋後緣之路面凹洞後，因而失控在衝撞鐵路鋼
        軌樁護欄致死，本件事故之原因應為道路設施之缺失，而非被告之鐵路柵欄
        ，故上開道路設施養護應屬道路主管機關之責。
  （二）又鐵路法第五十六條第一項、第六十一條之規定，其立法意旨係為確保鐵路
        客貨運輸之安全為由，與其標誌之設置及雜草之清除等無直接關連，且該肇
        事地點雜草叢生路段，既非屬被告鐵路用地，故其雜草之清除，更非被告權
        責範圍且無義務，另依具「道路交通標誌標線號誌設置規則」第四條之規定
        ：「標誌、標線、號誌之設置、養護及號誌之運轉，由主管機關依其管轄辦
        理之。」同規則第五條亦規定：「本規則所稱主管機關，指公路主管機關、
        市區道路主管機關及警察機關。」更顯出事故地點標誌之設置等各項設施及
        養護，悉由市區道路主管機關辦理之，且縱係在鐵路平交道口，依交通部七
        十三年十一月六日交路（七三）第二四六五依號令第一八條規定：「通過鐵
        路平交道之道路兩側，應由道路主管機關依實際地形狀況，設置標誌及護欄
        等防護設施。」亦與被告無關，綜上，本件事故原因係廖金火自己過失所致
        ，尚難謂與被告之設施或管理有何因果關係，被告並無過失責任，原告訴請
        給付喪葬費、扶養費及慰撫金等，顯無理由。
  三、證據：提出原告戊○○○等八人申請國家賠償事件指陳之理由說明影本一份、
      交通部七十三年十一月六日交路（七三）第二四六五依號令、交通部台灣鐵路
      管理局便箴一份、
丙、本院依職權調閱臺灣嘉義地方法院檢察署八十二年度第七八四號相驗卷宗及至現
    場履勘。
    理      由
一、按「依本法請求損害賠償時，應先以書面向賠償義務機關請求之。」；「賠償義
    務機關拒絕賠償，請求權人得提起損害賠償之訴。」國家賠償法第十條、第十一
    條第一項定有明文。查本件原告對被告二人提起國家賠償之訴，於起訴前已向被
    告二人書面請求賠償，被告二人均拒絕賠償，此有拒絕賠償理由書份在卷可稽，
    是原告依國家賠償法規定提起本訴，與首開法條規定相符，合先敘明。
二、原告起訴主張：緣被害人廖金火於民國八十八年五月十七日晚上十一時四十分許
    騎乘車號ＵＩＵ─０４８之輕型機車，由嘉義市○○路右轉至世賢路三段四九號
    盡頭（因平交道阻絕，尚未打通）（下稱系爭路），適該路段燈光昏暗、視線不
    良，且肇事地點鐵路沿線所設之短矮鋼軌椿護欄，遭周圍叢生雜草植物所掩蓋，
    致廖金火未能清楚看見鋼軌椿與前方路況，及在無柵欄、號誌、標語等警示標誌
    情況下，造成廖金火騎乘之該機車車輪撞及人孔蓋後緣之路面凹洞後，衝撞已被
    雜草覆蓋之縱貫鐵路沿線之鋼軌椿護欄，造成廖金火胸腔骨斷裂傷及內臟，嚴重
    胸腔內出血，當場死亡。被告嘉義市政府、台灣鐵路管理局於該事故地段，並未
    設置標誌、號誌等設施，及注意鐵路沿線之植物覆蓋鋼軌椿應予清除，係屬公有
    公共設施設置或管理有欠缺，致被害人發生事故死亡，且廖金火死亡與上開公共
    設施之欠缺具有相當因果關係，又原告戊○○○為廖金火之配偶，亦為支出殯葬
    費之人，其餘原告為廖金火之子女，爰依國家賠償法第二條第二項及第三條第一
    項、民法第一百八十四條第一、二項、、民法第一百九十一條第一項請求損害賠
    償，被告二人應連帶各給付原告如聲明所示之賠償金額等語。
三、被告嘉義市政府則以：本件事故地點為車店段重劃時所劃之通道，迄今已近二十
    年，並非新開闢之通道，在系爭道路尚未完全開通前，僅為臨近吳姓四兄弟住戶
    之通路，該處地處偏僻，人車稀少，非交通頻繁之路段，且上開事故地點於六十
    八年間闢設，雖未設置相關標誌、標線，然並未有事故發生，或有相關單位要求
    改善或增設標誌、標線等設施，且系爭道路盡頭為被告台灣鐵路管理局（下稱鐵
    路局）鐵路平交道專用路權，事故地點已施設鋼軌樁之安全護欄，當時路燈照明
    正常，雖鐵路之鋼軌樁護欄部分為雜草所覆蓋，但並未全部遭雜草覆蓋，依一般
    行車之視線、視野及路燈照明，即可看見漆有黃黑相間斜紋面漆之護欄等阻隔及
    警告設施，應會減速或停車查看，不可能直接衝撞草叢，而上開鋼軌樁護欄既有
    防止行人或車輛逾越造成鐵路行車事故之用，廖金火自行衝撞護欄，自不能歸咎
    被告，又上開鋼軌樁護欄上之草叢雖未清除，亦無影響行車判斷，在夜間行車有
    車燈及路燈照明，可清楚看見道路上高突草叢等綠籬阻隔，焉有越過道路衝撞草
    叢護欄，而廖金火年近七十歲非臨近之住戶，亦無至該處訪友，亦非返回住處之
    方向，其於深夜行經該處，未能熟悉巷道狀況，又未依巷道行車速率標準行駛，
    致發生事故，自與該巷道之管理與該路段設施維護無關，本件系爭道路上之手孔
    蓋與柏油路面旁凹陷處並非大凹洞，而僅係高低差約五公分之非平整之路面，且
    手孔蓋距前開鋼軌樁約二點四公尺，因撞及手孔蓋旁凹洞而衝撞鋼軌樁護欄致死
    ，並不符常理，亦難認有何相當因果關係，原告之請求顯屬無據等語，資為抗辯
    。被告鐵路局則以：本件事故係因廖金火騎乘前揭機車，機車車輪撞及系爭道路
    上之人孔蓋後緣之路面凹洞後，衝撞已被雜草覆蓋之縱貫鐵路沿線之鋼軌樁護欄
    致死，其事故地點位於縱貫鐵路鋼軌樁柵欄之外側，非屬被告鐵路局之用地，更
    非鐵路平交道口，本件事故之原因應為道路設施之缺失，而非被告之上開鐵路柵
    欄，故其道路設施養護之責，應屬道路主管機關。又該事故路段其雜草叢生，既
    非屬被告鐵路用地，故其雜草之清除，依鐵路法第五十六條第一項、第六十一條
    規定之立法意旨，亦非被告之權責或義務範圍，且依據「道路交通標誌標線號誌
    設置規則」第四條、第五條之規定，事故地點標誌之設置等各項設施及養護，悉
    由市區道路主管機關辦理之，況縱係在鐵路平交道口，依交通部七十三年十一月
    六日交路（七三）第二四六五依號令第一八條規定：「通過鐵路平交道之道路兩
    側，應由道路主管機關依實際地形狀況，設置標誌及護欄等防護設施。」亦與被
    告無關，本件事故係廖金火自己過失所致，尚難謂與被告之設施或管理有何因果
    關係，被告並無過失責任，原告訴請給付喪葬費、扶養費及慰撫金等，顯無理由
    等語置辯。
四、查本件有關原告主張：被害人廖金火騎乘上開輕型機車於前揭時、地，撞及系爭
    道路盡頭之縱貫鐵路沿線之鋼軌椿護欄，造成廖金火胸腔骨斷裂傷及內臟，嚴重
    胸腔內出血，因而死亡等情，已據提出照片二張、戶籍謄本一份為證，復經本院
    依職權調取台灣嘉義地方法院檢察署八十八年度相字第三三０號偵查卷查核屬實
    ，且為被告所不爭，應堪信為真實，惟被告既以前揭情詞置辯，則本件首應審就
    者，厥為何人為系爭道路及鋼軌樁護欄之設置或管理機關？被告對上開道路設施
    之設置或管理有無欠缺，應否負國家賠償責任？茲析述如下：
（一）系爭道路及鋼軌樁護欄之設置或管理機關：
  １、按「依第三條第一項請求損害賠償者，以該公共設施之設置或管理機關為賠償
      義務機關。」國家賠償法第九條第二項定有明文。次按「公路主管機關在縣（
      市）為縣（市）政府」；「縣鄉道○縣○路主管機關管理」；「省道及縣、鄉
      道之修建工程，由各該公路主管機關辦理」，公路法三條、第六條、第十一條
      第二項分別定有明文。又「市區道路主管機關，在市縣（局）為市縣政府（局
      ）」，市區道路條例第四條亦定有明文。另按「道路交通標誌標線號誌設置規
      則」第四條規定：「標誌、標線、號誌之設置、養護及號誌之運轉，由主管機
      關依其管轄辦理之。」同規則第五條亦規定：本規則所稱主管機關，指公路主
      管機關、市區道路主管機關及警察機關。
  ２、本件肇事地點即嘉義市○○路○段四九號前道路盡頭，該道路底為西部縱貫鐵
      路所經過，鐵路沿線裝設有鋼軌樁護欄，該道路舖設有柏油路面，地面並設有
      電力設備之人孔蓋，距被告鐵路局鐵路沿線之鋼軌樁護欄，尚有二‧三公尺未
      舖設柏油路面，而系爭道路為嘉義市○○段土地重劃時設置之道路，於六十八
      年間經闢建迄今，係屬市區道路，此有上開道路交通事故調查表、現場相片十
      五張附卷可稽，且經本院至現場履勘，製有勘驗筆錄足憑，被告嘉義市政府亦
      自承系爭道路延續至鐵路沿線鋼軌樁護欄均為其所養護（見本院八十九年七月
      二十四日準備程序筆錄），則揆諸前揭規定，自應認嘉義市○○○○○道路之
      設置及管理機關無訛。
  ３、又按鐵路法第五十六條第一項有關於經營旅客運送物品應遵行之規定，及同法
      第六十一條第二項，關於「鐵路沿線兩側樹木及高莖植物，妨礙鐵路行車安全
      或供電線路者，鐵路機構得通知所有人或占有人後，砍伐或修剪之。」亦定有
      明文。復按交通部八十五年六月十五日修正發布之「鐵路立體交叉及平交道防
      護設施設置標準與費用分擔原則」第十八條、第二十二條分別規定：「通過鐵
      路平交道之道路兩側，應由道路主管機關依實際地形狀況，設置標誌及護欄等
      防護設施。」、「列車通過第四種鐵路平交道（即僅設平交道警告標誌，不派
      看柵工駐守）之瞭望距離範圍內，有礙視距之建築物或高莖植物依左列規定處
      理：一、高莖植物由鐵路機構通知所有人或占有人後砍代或修剪之；二、建築
      物由鐵路機構商請主管建築機關會勘後限期修改或強制拆除之。」考上開規定
      之意旨係為確保鐵路客貨運輸之安全，就鐵路沿線兩側之樹木及高莖植物、建
      築物等有礙行車及視距時，鐵路機構得通知該物之所有人限期改善或強制拆除
      之，是關於鐵路沿線低矮植物或設施，對於鐵路行車安全及視距無礙者，難認
      在上開規範意旨內。查本件事故地點之系爭道路至鋼軌樁護欄，為被告嘉義市
      政府所養護，已見上述，又系爭道路底所未舖設柏油路面至鋼軌樁護欄部分，
      攀爬有低矮藤類植物及雜草，有上開現場相片十五張在卷可憑，而系爭道路至
      鐵路沿線道路兩側既均屬被告嘉義市政府所養護，被告鐵路局亦非系爭道路設
      置或管理機關，則對系爭道路上延生並攀爬覆蓋鋼軌樁護欄之雜草等低矮植物
      ，按之上開規定意旨，仍屬市區道路主管機關即被告嘉義市政府應負管理、維
      護之責，難認應由被告鐵路局維護、管理。是被告鐵路局抗辯：本件事故地點
      之系爭道路之設置及養護為道路主管機關，鐵路局並非管理機關乙節，堪可採
      信。
（二）被告應否負國家賠償責任：
  １、按「公有公共設施因設置或管理有欠缺，致人民生命、身體或財產受損害者，
      國家應負損害賠償責任」，國家賠償法第三條第一項定有明文；而上開損害賠
      償之請求，以該公共設施之設置或管理機關，為其賠償義務機關，而所謂公共
      設施設置或管理之欠缺，係指因公共設施之建造或建造後之維持，修繕及保管
      等不完全，不具備通常應有之狀態、作用或功能，以致於缺乏安全性而言，且
      此項安全性有無欠缺，宜依通常情況，考量各項客觀因素認定之。經查：
   (1) 本件事故地點之系爭道路上之電力設備手孔蓋邊緣距系爭道路盡頭約一公尺，
      與柏油路面僅係高低差約五公分之斜坡路面，其距鋼軌樁護欄則約三公尺，雖
      因事後系爭道路工程之施工，現場之現況已遭破壞，惟業經證人即台灣電力股
      份有限公司嘉義營運處員工王乾和及當時到場處理之嘉義市警察局交通隊警員
      郭嘉昇到場證述無訛，及有卷附事故現場照片，復經本院到場另為實地丈量勘
      測，製有勘驗筆錄可憑，並為兩造所不爭執，堪信為真實。參以上開手孔蓋邊
      緣既僅有高低差約五公分之斜坡路面，且距前開鋼軌樁僅約三公尺，衡諸上開
      斜坡路況及機車之行進情形，難認高低差約五公分之路面，足以致廖金火之機
      車於行經系爭道路時，因之發生事故，而兩造復均未能舉證證明被害人確係因
      上開手孔蓋，而引致本件事故，況縱認該手孔蓋之路面斜坡，致被害人倒地撞
      及鋼軌樁發生車禍，然該手孔蓋邊緣距系爭道路盡頭亦僅一公尺之情形，按之
      車輛行駛情形，在無該手孔蓋之路面狀況下，被害人行駛至系爭道路盡頭，亦
      難避免撞及鋼軌樁護欄之事故發生，足認本件事故之發生與該手孔蓋之設置，
      並無直接之關連。
    (2)又肇事當時約為晚上十一時四十分許，肇事地點即世賢路三段慢車道兩側未設
      警告標誌或號誌，僅於道路盡頭有鐵路沿線之鋼軌樁護欄，現埸附近有路燈一
      盞亮著等情，已據證人郭嘉昇到場證述甚詳，並有當時狀況之現場照片十五張
      可稽，又肇事地點之鋼軌樁攀爬有藤類植物及雜草，已見上述，且系爭道路慢
      車道之鋼軌樁均被雜草覆蓋，僅於道路右側有部分黃黑相間斜紋面漆標誌之鋼
      軌樁未遭遮蔽，最近路燈距離事故現場約二十二公尺，附近除道路右側有住宅
      外，並無其他光源，此亦經證人郭嘉昇到場證稱：那時附近路燈有亮著，視線
      可看到鐵路邊之鋼軌樁旁的草叢，正中間的鋼軌樁被草叢遮著看不到，但右側
      邊鋼軌樁看得到等語（見本院八十九年七月七日訊問筆錄），並有上開現場相
      片及勘驗筆錄可憑。本件肇事之地段為系爭道路盡頭，其夜間照明狀況尚非良
      好，亦無交通標誌或號誌等警示設施，僅設之鋼軌樁護欄之交通標誌，又遭未
      經清除之叢生雜草完全覆蓋，僅道路右側有部分露出，為維護道路之行車安全
      ，該路段自有設置標誌、標線、號誌、等交通安全工程設施，或隨時注意清除
      鋼軌樁上遮蔽物之必要。被告嘉義市政府既為系爭道路之設置及管理機關，並
      負有養護清除包括系爭道路延生至鋼軌樁護欄雜草之責，其未設立標誌、標線
      、號誌、護欄等交通安全工程設施，又任令鋼軌樁護欄之瑕疵及危險狀態繼續
      存在，未予妥善管理維護，致其不具備通常應有之警示狀態及功能，適廖金火
      於夜間視線不佳及交通標誌不明狀況下，行駛於系爭道路，撞及道路盡頭之鋼
      軌樁護欄，致發生本件事故，被告嘉義市政府對系爭巿區道路之設置及管理顯
      有欠缺。又被害人廖金火之死亡結果顯與被告機關設置、管理之欠缺，具有因
      果關係。是依前開法律規定，被告嘉義市政府應對原告之損害負國家賠償責任
      。
  ２、又被告鐵路局既非系爭道路設置或管理機關，則對系爭道路上延生並攀爬覆蓋
      鋼軌樁護欄之雜草等低矮植物，亦無維護、管理之責，已詳如上述。是被告鐵
      路局抗辯：本件事故與與被告鐵路局無關，被告鐵路局不負賠償責任等語，自
      堪採信。此外，原告復未舉證被告鐵路局對上開設施有何管理權限，或對本件
      事故之發生有何故意或過失可言，其訴請被告鐵路局負賠償責任，為無理由，
      自難准許。
（三）按汽車（機車）行駛時，駕駛人應注意車前狀況，並隨時採取必要之安全措施
      ，道路交通安全規則第九十四條第三項定有明文。經查：本件事故發生時，雖
      係於晚上十一時四十分許，惟肇事路段有附近路燈光線，系爭道路右側之鋼軌
      樁護欄仍可視見，天侯良好，僅有鋼軌樁護欄並無其他障礙物存在等情，此有
      上開相片十五張、道路交通事故調查表一份在卷可按，復經本院至肇事現場勘
      驗無訛；被害人廖金火駕車行進其間，衡諸常情，客觀上應能注意該路況係緊
      臨鐵路平交道之道路，並採取必要及適當之安全措施，其應注意且能注意而未
      注意車前狀況，致自行撞及系爭道路盡頭之鋼軌樁護欄而發生車禍事故，其顯
      違反上開道路交通安全規則之規定，是被害人廖金火就損害之發生，自屬與有
      過失。
（四）綜上所述，就肇事經過之始末以觀，本院認被告嘉義市○○○○○道路之設置
      、管理欠缺致生原告之損害，應負國家賠償法第三條第一項之賠償責任，被害
      人廖金火行車未注意車前狀況，對本件損害之發生，亦屬與有過失。
五、次按國家賠償，除依本法規定外，適用民法規定；國家負賠償責任者，應以金錢
    為之；國家賠償法第五條、第七條前段分別定有明文。本件被害人廖金火因上開
    事故死亡，已如上述，依前開法律規定，原告請求被告嘉義市政府賠償損害，於
    法有據，尚無不合。茲就原告請求之各項金額敘述如下：
（一）殯葬費用：按不法侵害他人致死者，對於支出殯葬費之人，應負賠償責任；民
      法第一百九十二條第一項定有明文。次按所謂殯葬費係指收殮及埋葬費而言，
      其賠償範圍依當地習慣及宗教上之儀式定之，若生者對死者悼念所支出之費用
      ，則以殯葬費無關，自不在得請求賠償之列。查本件原告戊○○○主張其為被
      害人支出殯葬費用一百零二萬五千一百五十四元之事實，雖據其提出喪葬費收
      據二十七份、喪葬費用明細表一份、人民團體當選證明書一份為證。惟其中茶
      葉二萬一千元、長壽煙七千六百八十元、毛巾三萬七千五百九十九元、九層罐
      頭塔一萬元、花把六百元、餐費八萬六千六百七十九元、電子琴五萬六千元、
      佛祖車五千元、花車二萬元、立藍一萬八千元、訃文九千元、告別式錄影一萬
      五千元、正老山粉及正新山粉五千元、羅馬柱四萬七千五百元、帆布七千元、
      胸花九百六十元、軟片二百元、一天上品超渡功德四萬元、藥師寶懺法會及金
      剛科儀法會與地藏經法會枉死城計十五萬二千元、郵票一千五百二十一元等，
      有係供弔喪賓客之用或非習俗所必要，核非屬殯葬必要費用，尚難認屬殯葬費
      之範圍，應予剔除；又審酌被害人廖金火生前曾任金龍飯店董事長及嘉義市張
      廖簡姓宗親會顧問、理事等身分、地位，有原告提出之人民團體當選證書一份
      及聘書二份在卷可稽，且為被告所不爭執，是其中喪葬費支出之樂隊二團計四
      萬一千八百元及國樂團二萬元，牲禮水果計一萬五千五百九十七元、告別式花
      山十萬元等，雖以廖金火社會地位及身分等為殯葬上所需要，但均尚屬過高，
      本院參以卷附嘉義市葬儀商業同業公會函附之公定價目表，認應以樂隊及國樂
      團各一團計三萬九千元、牲禮水果八千元、告別式花山五萬元為適當，是原告
      戊○○○為治喪事宜所支出一百零二萬五千一百五十四元，扣除上開非屬必要
      殯葬費用部分計五十二萬二千一百三十六元，共計五十萬三千零十八元部分（
      0000000-000000= 503018），為喪葬、習俗所必需，並為被告所不爭執，核屬
      適當，自應認係必要之殯葬費用，原告戊○○○得請求賠償金額於五十萬三千
      零十八元部分，應予准許，逾此範圍之請求，為無理由。
（二）扶養費用：按被害人對於第三人負有法定扶養義務者，加害人對於該第三人亦
      應負損害賠償責任，民法第一百九十二條第二項定有明文。又夫妻互負扶養之
      義務，扶養之程度，應按受扶養權利者之需要，與負扶養義務者之經濟能力及
      身分定之，民法第一千一百十六條之一、第一千一百十九條亦有明文。經查：
  １、原告戊○○○係民國二十三年十一月九日生，為廖金火之妻，而其夫廖金火係
      二十一年九月五日生，於八十八年五月十八日死亡，戊○○○為金龍旅社股份
      有限公司股東並任監察人，投資金額十二萬五千元，且戊○○○名下亦僅有上
      開股份，別無其他財產，有戶籍謄本、嘉義市稅捐稽徵處八十九年九月二十一
      日八九嘉市稅財字第八九七三二三二九號函附之歸戶財產查詢清單、公司變更
      登記事項卡各一份在卷可按，又戊○○○於八十八年間仍因慢性腎衰竭、肝癌
      等病症，在嘉義市陳煥升內科診所、台北馬偕紀念醫院追蹤診療，每月門診三
      至四次，計支出掛號及藥費每月約六百元，及另於八十九年八月份支付Ｘ光檢
      驗費計三千二百五十元，此有上開嘉義市陳煥升內科診所函及收據二十一份、
      台北馬偕紀念醫院診斷證明書、財團法人長庚紀念醫院高雄分院函及附卷收據
      一份、國泰Ｘ光檢驗院收據一份可憑，復為被告所不爭執，是原告戊○○○並
      無恒產，且患有上開病症，堪認其有不能維持生活而應由其扶養人扶養之情形
      ，則被害人廖金火依法對原告戊○○○負有扶養義務，按之上開規定，原告戊○○○請求被告嘉義市政府給付扶養費用，洵屬有據。至原告戊○○○雖另主
      張：被害人為照料原告戊○○○之身體，每月均須支付鉅額之醫療費用及調養
      補品之費用，及僱工清潔戊○○○住宅環境，每月支出四萬零九百五十元，加
      計交通費、伙食費及其他生活上之必須開支，每月之扶養費以五萬元計算乙節
      ，固據提出費用收據六份，惟已為被告所否認，本件原告戊○○○每月支出醫
      藥費約六百元，及八十九年八月份支付Ｘ光檢驗費計三千二百五十元，已見上
      述，其中檢驗費用及其他調養補品等費用，尚難認係維持生活每月固定之必要
      支出，原告戊○○○復未能舉證證明每月確有上開生活上必須之費用，則其請
      求按月以五萬元計算扶養費，即乏所據，自難採信，本院審酌戊○○○實際之
      上開生活情況及實際需要，認以按我國國民個人所得與消費支出每人每年平均
      消費十九萬四千元計算，始屬合理。
  ２、又按本件事故發生時，被害人時年六十六歲，原告戊○○○時年六十四歲，依
      八十八年台灣地區簡易生命表，戊○○○之平均餘命尚有十八‧三五年，被害
      人尚有平均餘命十四．四一年，故被害人廖金火應負扶養義務之年數應為十四
      ．四一年。又原告戊○○○共有七名子女，事故發生時均已成年而有謀生能力
      ，此有戶籍謄本在卷，且為兩造所不爭執，審酌原告戊○○○之子女既然均有
      扶養戊○○○之能力，則其受扶養之權利，允宜由該七名子女平均負擔該項扶
      養義務較為適當，不宜單由被害人一人負擔該項扶養義務；從而，原告戊○○○請求扶養費金額，依照每人每年扶養費用十九萬四千元為計算標準，其所得
      請求之扶養費，依霍夫曼式計算法扣除中間利息計算，每年扶養費用十九萬四
      千元，乘以扣除扶養年數十四年中間利息後之霍夫曼係數十．0000000
      （但第一年不扣除中間利息），再除以八（由被害人與七名子女平均負擔該扶
      養義務），得二十六萬二千四百一十三元（元以下四捨五入），其請求三百萬
      元之扶養費，在二十六萬二千四百一十三元之範圍內，應予准許，逾此範圍之
      請求，為無理由。
（三）精神慰撫金：按不法侵害他人致死者，被害人之父、母、子、女及配偶，雖非
      財產上之損害，亦得請求賠償相當之金額，民法第一百九十四條定有明文。原
      告戊○○○係被害人廖金火之配偶，其餘原告為廖金火之子女，原告戊○○○
      於年老遭喪夫之痛，其餘原告遭喪父之痛，其等精神上均受有極大痛苦，堪可
      認定。本院審酌被告嘉義市政府為國家機關，被害人廖金火曾任金龍飯店董事
      長及嘉義市張廖簡姓宗親會顧問、理事等身分、地位，已見上述，及原告等八
      人如附表所示之身分、地位、經濟能力、原告請求之人數、原告所受精神痛苦
      程度等情狀，認原告戊○○○請求精神慰藉金，於未逾六十萬元之範圍內，原
      告己○○、庚○○、癸○○、丁○○、壬○○、丙○○、辛○○等七人請求各
      未逾三十萬元範圍內，均屬為適當，應予准許，原告等八人逾此範圍之請求，
      尚嫌過高，不應准許。
（四）綜上所論，各項損害金額共計原告戊○○○為一百三十六萬五千四百三十一元
      （503018+262413+600000＝0000000），其餘原告七人各為三十萬元。
五、再按損害之發生與擴大，被害人與有過失者，法院固得依民法第二百十七條第一
    項規定，減輕賠償金額或免除之。但減輕或免除所據之標準，應斟酌被害人與債
    務人之行為，為損害原因之強弱，以及雙方過失之輕重，俾定債務人責任之限度
    （最高法院五十二年台上字第三七八一號判決參照）。本件被害人廖金火對本件
    車禍事故之發生，與有過失，已如前述，本院斟酌兩造對損害原因之強弱及雙方
    過失之輕重，認以減輕被告嘉義市政府百分之四十之賠償責任為適當。從而，本
    件原告戊○○○得請求之賠償金額為八十一萬九千二百五十九元（0000000×0.6
    ＝0000000），其餘原告七人各為十八萬元（300000×0.6＝180000）。
六、綜上所述，原告依國家賠償法第三條第一項規定訴請被告嘉義市政府應賠償原告
    戊○○○八十一萬九千二百五十九元及原告己○○、庚○○、癸○○、丁○○、
    壬○○、丙○○、辛○○等七人各十八萬元，洵屬正當，應予准許；逾此範圍之
    請求，即無理由，應予駁回。
七、本件事證已臻明確，兩造其餘主張陳述及所提之證據，經審酌後，核均與判決結
    果無影響，自毋庸一一贅述，附此敘明。
九、兩造均陳明願供擔保，聲請宣告假執行或免為假執行，經核原告勝訴部分，合於
    法律規定，爰分別酌定相當之擔保金額宣告之；原告其餘假執行之聲請，因訴之
    駁回而失所依據，不予准許。
丙、據上論結，原告之訴一部有理由，一部無理由，依國家賠償法第十二條、民事訴
    訟法第七十九條但書、第八十五條第一項前段、第八十五條第二項、第三百九十
    條第二項、第三百九十二條，判決如主文。
中      華      民      國    八十九    年    十一    月      二十一    日
~B臺灣嘉義地方法院民事第二庭
~B    法  官  李文輝
右為正本，係照原本作成。
如對本判決上訴須於判決送達後廿日內向本院提出上訴狀
中      華      民      國    八十九    年     十一     月     二十八   日
~B    書記官  楊福源


司法院資訊處製作；財團法人民間司法改革基金會備份。
